---
title: "Cubos Multidimensionales: pipeline perezoso sobre ERA5-Land en la CGSM"
subtitle: "Ejercicios 1 y 2 — Capítulo 20"
author: Lina María Quintero Fonseca
  
date: "2026-04-25"
format:
  html:
    toc: true
    toc-depth: 3
    number-sections: true
    code-fold: false
    code-tools: true
    theme: cosmo
    fig-width: 8
    fig-height: 5
  pdf:
    toc: true
    toc-depth: 3
    number-sections: true
    documentclass: article
    geometry:
      - margin=2.5cm
    fig-width: 6.5
    fig-height: 4.2
    include-in-header:
      text: |
        \usepackage{xcolor}
        \usepackage{fvextra}
        \DefineVerbatimEnvironment{Highlighting}{Verbatim}{breaklines,commandchars=\\\{\}}
engine: knitr
execute:
  cache: true
  freeze: auto
  warning: false
  message: false
knitr:
  opts_chunk:
    collapse: true
    comment: "#>"
lang: es
---


```{r setup-engines}
#| include: false

# Configuracion global de knitr
knitr::opts_chunk$set(
  collapse = TRUE,
  comment = "#>",
  fig.align = "center"
)

# Puente Python via reticulate
library(reticulate)

# Funciones helper del profesor (j_eval, j_plot, .j_render_output)
source("/home/rstudio/work/j_eval_j_plot.r")

# Verificar JuliaConnectoR
if (!requireNamespace("JuliaConnectoR", quietly = TRUE)) {
  install.packages("JuliaConnectoR", repos = "https://cloud.r-project.org")
}
library(JuliaConnectoR)

if (!juliaSetupOk()) {
  stop("JuliaConnectoR no detecta Julia. Verifica $JULIA_BINDIR.")
}

# Pre-cargar paquetes Julia mediante juliaImport (top-level real)
JuliaConnectoR::juliaImport("Rasters", all = FALSE)
JuliaConnectoR::juliaImport("NCDatasets", all = FALSE)
JuliaConnectoR::juliaImport("Dates", all = FALSE)
JuliaConnectoR::juliaImport("Statistics", all = FALSE)
JuliaConnectoR::juliaImport("ArchGDAL", all = FALSE)

# Inyectar 'using' en Main para los nombres sin prefijo
JuliaConnectoR::juliaCall(
  "Core.eval",
  JuliaConnectoR::juliaExpr("Main"),
  JuliaConnectoR::juliaExpr("quote
    using Rasters
    using NCDatasets
    using Dates
    using Statistics
    using ArchGDAL
  end")
)

# Definir _unal_core_executor desde un archivo .jl externo (sin
# escapes de comillas frgiles). Este archivo contiene la version
# compatible con Julia 1.11.3 (sin rama is_plot, con Pipe en lugar de
# IOBuffer para redirect_stdio).
JuliaConnectoR::juliaCall(
  "include",
  "/home/rstudio/work/Carpeta-curso/_unal_executor.jl"
)

# Sobrescribir .ensure_julia_ready del profesor con una funcion vacia
# (ya hicimos toda la inicializacion arriba)
.ensure_julia_ready <- function() invisible(TRUE)
```

# Introducción

En el presente documento se desarrollan los Ejercicios del
capítulo 20 del curso de Programación en SIG, los cuales abordan la
adquisición de datos de reanálisis climático y el procesamiento de un
hipercubo NetCDF mediante evaluación perezosa. El área de estudio
corresponde a la Ciénaga Grande de Santa Marta —CGSM, Magdalena,
Colombia—, un complejo lagunar costero cuya dinámica termohídrica reviste
un interés analítico de primer orden para el monitoreo del manglar y la
modelación de ecosistemas tropicales. La ventana temporal escogida abarca
el mes de enero de 2024 con resolución horaria, parámetro suficiente para
ilustrar las operaciones de remuestreo, álgebra de mapas y reproyección
sin saturar la memoria del equipo local.

Con el fin de comparar paradigmas de gestión de memoria, el pipeline
se implementó de forma paralela en los tres lenguajes del curso:
Python con `xarray` y `rioxarray`, R con `stars`, y Julia con `Rasters.jl`.
Cabe señalar que cada implementación recae sobre el mismo archivo NetCDF
descargado en el Ejercicio 1, de modo que las diferencias observadas en
sintaxis, decodificación de metadatos y desempeño se atribuyen
exclusivamente a las librerías y no a la fuente de datos.

# Ejercicio 1 — Adquisición de datos climáticos (Copernicus CDS)

## Configuración de la solicitud

La adquisición de los datos se realizó a partir del dataset
`reanalysis-era5-land` del Climate Data Store del ECMWF, el cual ofrece
una resolución espacial nativa de aproximadamente 9 km y una mejor
representación del balance superficial respecto al ERA5 estándar, razón
por la cual se prefiere para análisis costeros sobre cuerpos de agua
someros. La selección de la variable `2m_temperature` obedece a su
naturaleza continua —apropiada para ilustrar la conversión de unidades y
la interpolación bilineal en la reproyección—, mientras que el bounding
box adoptado encierra el complejo lagunar de la CGSM y su franja
periférica de manglar:

- Norte: 11.20°
- Sur: 10.50°
- Oeste: −74.80°
- Este: −74.00°

En lugar de utilizar la interfaz gráfica del CDS, los parámetros se
trasladaron al botón *Show API request* y se integraron en un script de
Python con la librería `cdsapi`, de modo que la descarga es plenamente
reproducible y no depende de la sesión del navegador.

## Script de descarga

El script —que se entrega como archivo independiente en
`scripts/descarga_era5land_cgsm.py`— se reproduce a continuación con
`eval: false` debido a que la solicitud al servidor del CDS encola un
job remoto cuyo tiempo de respuesta puede oscilar entre minutos y
horas, factor que no debe condicionar el tiempo de render del documento.

```{python}
#| eval: false
#| code-fold: false

import os
import cdsapi

DATA_DIR = "./data_heavy"
os.makedirs(DATA_DIR, exist_ok=True)
archivo_nc = os.path.join(DATA_DIR, "era5land_cgsm_t2m_ene2024.nc")

if os.path.exists(archivo_nc):
    print("Archivo ya descargado.")
else:
    cliente = cdsapi.Client()
    solicitud = {
        "variable": ["2m_temperature"],
        "year": "2024",
        "month": "01",
        "day": [f"{d:02d}" for d in range(1, 32)],
        "time": [f"{h:02d}:00" for h in range(0, 24)],
        "area": [11.2, -74.8, 10.5, -74.0],   # [N, W, S, E]
        "data_format": "netcdf",
        "download_format": "unarchived",
    }
    cliente.retrieve("reanalysis-era5-land", solicitud).download(archivo_nc)
```


## Verificación del archivo descargado

Antes de iniciar el procesamiento, el siguiente chunk verifica que el
archivo NetCDF efectivamente exista en disco. De no ser así, los chunks
posteriores se omiten para evitar la cascada de errores.

```{r check-archivo}
archivo <- "./data_heavy/era5land_cgsm_t2m_ene2024.nc"
archivo_existe <- file.exists(archivo)
if (!archivo_existe) {
  warning(
    "El archivo ", archivo, " no existe. ",
    "Ejecute primero scripts/descarga_era5land_cgsm.py."
  )
} else {
  info <- file.info(archivo)
  cat("Archivo:", archivo, "\n")
  cat("Tamaño:", round(info$size / 1024^2, 2), "MB\n")
}
```

# Ejercicio 2 — Pipeline perezoso en Python, R y Julia

## Lectura y auditoría del cubo

::: {.panel-tabset}

### Python 🐍

```{python py-lectura}
# Lectura perezosa con xarray
import os
import xarray as xr
import rioxarray  # noqa: F401  (registra el accesor .rio)

ARCHIVO = "./data_heavy/era5land_cgsm_t2m_ene2024.nc"

# open_dataset con chunks="auto" delega la fragmentación a Dask cuando
# está disponible; si Dask no está instalado, xarray cae en lectura
# perezosa nativa sobre el dataset NetCDF.
try:
    ds = xr.open_dataset(ARCHIVO, chunks="auto")
except (ValueError, ImportError):
    ds = xr.open_dataset(ARCHIVO)

# El nombre de la dimensión temporal varía entre versiones del CDS:
# las descargas posteriores a 2024 usan 'valid_time', mientras que las
# anteriores usaban 'time'. Detección defensiva:
TIME_DIM = "valid_time" if "valid_time" in ds.dims else "time"
print(f"Dimensión temporal detectada: {TIME_DIM}")

# Lo mismo para la variable principal: la nomenclatura nativa de
# ERA5-Land es 't2m', pero algunas exportaciones la renombran.
VAR = "t2m" if "t2m" in ds.data_vars else list(ds.data_vars)[0]
print(f"Variable principal detectada: {VAR}")

print("\n=== DIMENSIONES ===")
print(dict(ds.sizes))

print("\n=== VARIABLES ===")
print(list(ds.data_vars))

# Asignación defensiva del CRS de origen
ds.rio.write_crs("EPSG:4326", inplace=True)
print("\n=== CRS ===")
print(ds.rio.crs)

# Inspección de la orientación de las coordenadas. Una latitud
# decreciente (de norte a sur) es la convención del CDS y compatible
# con la representación matplotlib estándar; si fuera ascendente, el
# mapa aparecería invertido respecto al hemisferio. Esta verificación
# evita las rotaciones espurias mencionadas por el profesor en clase
# al comparar los motores de plotting de R y Python.
lat_orden = "↓ N→S" if ds.latitude.values[0] > ds.latitude.values[-1] else "↑ S→N"
lon_orden = "→ W→E" if ds.longitude.values[0] < ds.longitude.values[-1] else "← E→W"
print(f"\nOrientación latitud:  {lat_orden}")
print(f"Orientación longitud: {lon_orden}")
```

### R 🔵

```{r r-lectura}
library(stars)
library(sf)

archivo <- "./data_heavy/era5land_cgsm_t2m_ene2024.nc"

# proxy = TRUE evita cargar valores en RAM hasta que se materialicen
y <- read_stars(archivo, proxy = TRUE)

print(y)
cat("\n--- Dimensiones ---\n")
print(st_dimensions(y))
cat("\n--- CRS detectado ---\n")
print(st_crs(y))

# Asignación defensiva del CRS si stars no lo detectó
if (is.na(st_crs(y))) {
  st_crs(y) <- 4326
  cat("\nCRS asignado manualmente a EPSG:4326\n")
}
```

### Julia 🟣

```{r jl-lectura}
#| results: asis

j_eval('

archivo = "./data_heavy/era5land_cgsm_t2m_ene2024.nc"

# RasterStack con lazy=true mantiene los valores en disco
cubo = RasterStack(archivo; lazy=true)

println("=== STACK ===")
println(cubo)
println("\n=== DIMENSIONES ===")
println(dims(cubo))
println("\n=== CRS ===")
println(crs(cubo))
')
```

:::

Se evidencian tres dimensiones —tiempo, latitud y longitud— y una
variable principal `t2m` cuyas unidades nativas son Kelvin. El sistema
de referencia es WGS 84 (EPSG:4326) y la grilla horaria contiene 744
láminas (24 h × 31 días).

## Álgebra de mapas: conversión de Kelvin a Celsius

La conversión de unidades constituye un caso paradigmático de álgebra de
mapas vectorizada, dado que la operación $C = K - 273{,}15$ se distribuye
sobre todos los píxeles del cubo sin necesidad de bucles explícitos y
sin materializar el resultado en RAM mientras subsistan motores de
evaluación perezosa.

::: {.panel-tabset}

### Python 🐍

```{python py-celsius}
# Resta vectorizada — el resultado conserva su naturaleza perezosa
t2m_c = ds[VAR] - 273.15

# Actualización de metadatos para mantener la trazabilidad
t2m_c.attrs["units"] = "°C"
t2m_c.attrs["long_name"] = "Temperatura a 2 m (Celsius)"

print(t2m_c)
```

```{python py-celsius-plot}
#| fig-cap: "Temperatura a 2 m (°C) sobre la CGSM en la primera hora del periodo. La conversión preservó la geometría del cubo y solo reasignó la escala térmica."
import matplotlib.pyplot as plt

fig, ax = plt.subplots(figsize=(7, 5))
t2m_c.isel({TIME_DIM: 0}).plot(cmap="inferno", ax=ax)
ax.set_title(f"Temperatura a 2 m — {str(t2m_c[TIME_DIM].values[0])[:13]}")
plt.tight_layout()
plt.show()
```

### R 🔵

```{r r-celsius}
# stars permite operaciones aritméticas directas sobre el objeto proxy
t2m_c <- y - 273.15

# Asignación de unidades mediante el paquete units
suppressPackageStartupMessages(library(units))
attr(t2m_c, "units") <- "degC"

print(t2m_c)
```

### Julia 🟣

```{r jl-celsius}
#| results: asis

j_eval('
# Broadcast con punto: aplica la resta a cada elemento sin colapsar memoria
nombre_var = first(keys(cubo))
t2m_c = cubo[nombre_var] .- 273.15

println("Unidades originales: K  →  derivadas: °C")
println(typeof(t2m_c))
println(size(t2m_c))
')
```

:::

## Inspección de la resolución temporal

Antes de proceder al remuestreo, resulta pertinente verificar el paso
temporal real del archivo descargado, dado que esta verificación
condiciona la regla de agregación que se aplicará en el siguiente
paso. Una mala lectura del paso de tiempo —por ejemplo, asumir
resolución horaria cuando el archivo trae datos cada tres horas—
introduciría sesgos en la estadística diaria.

::: {.panel-tabset}

### Python 🐍

```{python py-paso-temporal}
import pandas as pd

# Diferencia entre los dos primeros registros temporales
delta_t = ds[TIME_DIM].diff(dim=TIME_DIM)[0].values
horas_paso = delta_t / pd.Timedelta("1 hour")
print(f"Resolución temporal detectada: {horas_paso} horas")
print(f"Total de láminas: {ds.sizes[TIME_DIM]}")
print(f"Inicio: {ds[TIME_DIM].values[0]}")
print(f"Fin:    {ds[TIME_DIM].values[-1]}")
```

### R 🔵

```{r r-paso-temporal}
fechas <- st_get_dimension_values(y, "time")
delta_t <- difftime(fechas[2], fechas[1], units = "hours")
cat("Resolución temporal detectada:", as.numeric(delta_t), "horas\n")
cat("Total de láminas:", length(fechas), "\n")
cat("Inicio:", format(min(fechas)), "\n")
cat("Fin:   ", format(max(fechas)), "\n")
```

### Julia 🟣

```{r jl-paso-temporal}
#| results: asis

j_eval('
tiempos = lookup(cubo, Ti)
delta_t = tiempos[2] - tiempos[1]
println("Resolución temporal detectada: ", delta_t)
println("Total de láminas: ", length(tiempos))
println("Inicio: ", first(tiempos))
println("Fin:    ", last(tiempos))
')
```

:::

## Remuestreo temporal: de horario a diario

Dado que la resolución nativa es horaria —744 láminas para enero de
2024—, el primer paso de reducción consiste en agrupar las 24 láminas
diarias y aplicar una función estadística de cierre. Para temperatura,
el promedio diario constituye la métrica más representativa, en la
medida en que suaviza el ciclo diurno sin enmascarar las anomalías
sinópticas. La operación retorna un cubo con 31 láminas y conserva la
estructura espacial intacta.

::: {.panel-tabset}

### Python 🐍

```{python py-diaria}
# resample agrupa la dimensión temporal en bloques de 1 día
t2m_diaria = t2m_c.resample({TIME_DIM: "1D"}).mean()

print(f"Láminas originales (horarias): {t2m_c.sizes[TIME_DIM]}")
print(f"Láminas remuestreadas (diarias): {t2m_diaria.sizes[TIME_DIM]}")
print(t2m_diaria)
```

```{python py-diaria-plot}
#| fig-cap: "Evolución de la temperatura media diaria en un punto representativo de la CGSM (10.85° N, −74.40° W) durante enero de 2024. La serie evidencia la variabilidad sinóptica filtrada del ciclo diurno tras el remuestreo."
import matplotlib.pyplot as plt

# Selección puntual cercana al centroide de la CGSM
serie = t2m_diaria.sel(latitude=10.85, longitude=-74.40, method="nearest")

fig, ax = plt.subplots(figsize=(10, 4))
serie.plot(marker="o", color="firebrick", ax=ax)
ax.set_title("Temperatura media diaria — punto central CGSM")
ax.set_ylabel("Temperatura [°C]")
ax.grid(True, alpha=0.3)
plt.tight_layout()
plt.show()
```

### R 🔵

```{r r-diaria}
# aggregate sobre la dimensión temporal con paso "days"
t2m_diaria <- aggregate(t2m_c, by = "days", FUN = mean, na.rm = TRUE)

cat("Láminas originales:", dim(t2m_c)[length(dim(t2m_c))], "\n")
cat("Láminas diarias:   ", dim(t2m_diaria)[length(dim(t2m_diaria))], "\n")
print(t2m_diaria)
```

### Julia 🟣

```{r jl-diaria}
#| results: asis

j_eval('
# Dado que en Julia el remuestreo se controla
# por el NÚMERO DE PASOS por bloque, no por una etiqueta de período
# como en Python o R. Para datos horarios el factor es 24; para
# trihorarios sería 8. Se calcula explícitamente a partir del paso
# detectado en la inspección temporal previa.
paso_horas = round(Int, Dates.value(delta_t) / (1000 * 60 * 60))
factor_diario = 24 ÷ paso_horas
println("Paso de tiempo: ", paso_horas, " hora(s)")
println("Factor de agregación a diario: ", factor_diario, " pasos/día")

# Agregación por día sobre el eje Ti (tiempo)
t2m_diaria = Rasters.aggregate(mean, t2m_c, Ti => factor_diario)

println("Láminas diarias: ", size(t2m_diaria, Ti))
println(t2m_diaria)
')
```

:::

## Máxima mensual y fecha de ocurrencia

El siguiente paso responde al numeral 5:
calcular, para cada píxel, el valor máximo del mes y registrar la fecha
en la que dicho máximo se presentó. La lógica computacional combina dos
operaciones de reducción que actúan sobre la misma dimensión temporal —
`max` para el valor y `argmax/idxmax` para el índice—, las cuales se
exponen en cada lenguaje.

::: {.panel-tabset}

### Python 🐍

```{python py-maxima}
import xarray as xr

# Valor máximo a lo largo de la dimensión temporal
t_max = t2m_diaria.max(dim=TIME_DIM)
t_max.name = "t2m_max"
t_max.attrs["units"] = "°C"
t_max.attrs["long_name"] = "Temperatura máxima diaria del mes"

# idxmax retorna directamente la coordenada (fecha) del máximo
fecha_max = t2m_diaria.idxmax(dim=TIME_DIM)
fecha_max.name = "fecha_max"
fecha_max.attrs["long_name"] = "Fecha de la temperatura máxima diaria"

# squeeze() defensivo: si la reducción dejó alguna dimensión con
# longitud 1 (típico cuando hay un nivel atmosférico unitario), se
# elimina para que el resultado sea estrictamente 2D y plotable.
t_max = t_max.squeeze(drop=True)
fecha_max = fecha_max.squeeze(drop=True)

# Dataset con dos variables
ds_resumen = xr.Dataset({"t2m_max": t_max, "fecha_max": fecha_max})
print(ds_resumen)
```

```{python py-maxima-plot}
#| fig-cap: "Resumen mensual sobre la CGSM. A la izquierda, la temperatura máxima diaria registrada por píxel; a la derecha, la fecha calendárica en que dicho máximo se presentó. La coexistencia de ambos atributos en el mismo cubo NetCDF ilustra la versatilidad del estándar CF."
import matplotlib.pyplot as plt
import numpy as np

# Conversión de fecha_max a número de día del mes para visualización
dia_max = (fecha_max.values.astype("datetime64[D]")
           - np.datetime64("2024-01-01")).astype(int) + 1
dia_max_da = xr.DataArray(
    dia_max, coords=fecha_max.coords, dims=fecha_max.dims,
    name="dia_max"
)

fig, axes = plt.subplots(1, 2, figsize=(13, 5))

t_max.plot(cmap="inferno", ax=axes[0])
axes[0].set_title("Temperatura máxima diaria del mes [°C]")

dia_max_da.plot(cmap="viridis", ax=axes[1])
axes[1].set_title("Día de enero en que ocurrió el máximo")

plt.tight_layout()
plt.show()
```

### R 🔵

```{r r-maxima}
# st_apply aplica una funcion sobre las dimensiones espaciales,
# colapsando la dimension temporal mediante max
t_max <- st_apply(t2m_diaria, c("x", "y"),
                  FUN = function(v) max(v, na.rm = TRUE))
names(t_max) <- "t2m_max"

# Para la fecha del maximo: calculamos el indice (which.max) y lo
# mapeamos a numero de dia del mes (1-31), formato compatible con la
# grilla raster.
fechas_dim <- st_get_dimension_values(t2m_diaria, "time")

dia_max <- st_apply(t2m_diaria, c("x", "y"),
                    FUN = function(v) {
                      idx <- which.max(v)
                      if (length(idx) == 0) NA_integer_
                      else as.integer(format(fechas_dim[idx], "%d"))
                    })
names(dia_max) <- "dia_max"

resumen <- c(t_max, dia_max)
print(resumen)
```

### Julia 🟣

```{r jl-maxima}
#| results: asis

j_eval('
# Reducción a lo largo del eje temporal
t_max = maximum(t2m_diaria; dims = Ti)
t_max = dropdims(t_max; dims = Ti)

# Índice del máximo y recuperación de la fecha asociada
fechas = lookup(t2m_diaria, Ti)
indices_max = argmax(t2m_diaria; dims = Ti)
fecha_max = map(idx -> fechas[idx[3]], indices_max)
fecha_max = dropdims(fecha_max; dims = Ti)

println("Máximo mensual: ", size(t_max))
println("Fecha de ocurrencia: ", size(fecha_max))
')
```

:::

Este paso ilustra una particularidad importante del manejo
multidimensional: la primera variable —`t2m_max`— almacena un valor
físico con unidades de temperatura, mientras que la segunda
—`fecha_max`— almacena un objeto temporal cuya unidad subyacente es la
fecha calendárica. El estándar NetCDF, gracias a las convenciones CF,
permite coexistir ambos atributos dentro del mismo contenedor sin
conflictos de tipo.

## Reproyección a MAGNA-SIRGAS / Origen Nacional (EPSG:9377)

El último paso antes de la persistencia consiste en
reproyectar el cubo a un sistema de coordenadas métricas, lo cual
posibilita futuros análisis vectoriales —cálculo de áreas, gradientes
térmicos por kilómetro, integración con capas catastrales— sobre una
base distorsionada de manera mínima en el territorio colombiano. Se
escogió EPSG:9377 por ser el estándar oficial vigente en Colombia desde
la Resolución 471 de 2020 del IGAC, y se aplicó el método de
interpolación bilineal por tratarse de una variable continua.

::: {.panel-tabset}

### Python 🐍

```{python py-warp}
# Asignación explícita del CRS de origen — buena práctica defensiva
ds_resumen.rio.write_crs("EPSG:4326", inplace=True)

# Reproyección bilineal: solo la variable continua se interpola.
# fecha_max debe transformarse mediante vecino más cercano para
# preservar la integridad del tipo datetime.
t2m_max_proy = ds_resumen["t2m_max"].rio.reproject(
    "EPSG:9377", resampling=1   # 1 = bilineal
)
# rioxarray no reproyecta datetime64; convertimos fecha_max a numero
# de dia del mes (1-31) antes del warping con vecino mas cercano.
import numpy as np
dia_max_da = ((ds_resumen["fecha_max"].values.astype("datetime64[D]")
               - np.datetime64("2024-01-01")).astype(int) + 1)
ds_resumen["dia_max"] = (ds_resumen["fecha_max"].dims, dia_max_da)
ds_resumen["dia_max"].attrs["units"] = "dia del mes"

dia_max_proy = ds_resumen["dia_max"].rio.reproject(
    "EPSG:9377", resampling=0   # 0 = nearest
)
fecha_max_proy = dia_max_proy

print("CRS final:", t2m_max_proy.rio.crs)
print(t2m_max_proy)
```

```{python py-warp-plot}
#| fig-cap: "Temperatura máxima diaria del mes en MAGNA-SIRGAS / Origen Nacional (EPSG:9377). Los ejes ahora se expresan en metros, lo que habilita el cálculo directo de áreas, distancias y gradientes térmicos por kilómetro."
import matplotlib.pyplot as plt

fig, ax = plt.subplots(figsize=(8, 6))
t2m_max_proy.plot(cmap="magma", ax=ax)
ax.set_title("T máxima mensual sobre la CGSM (unidades en metros)")
ax.grid(True, alpha=0.3)
plt.tight_layout()
plt.show()
```

### R 🔵

```{r r-warp}
# Asignacion defensiva del CRS de origen
st_crs(resumen) <- 4326

# st_warp con use_gdal exige una sola banda por llamada cuando los
# atributos tienen tipos distintos. Reproyectamos cada variable por
# separado y luego las unimos en el mismo objeto stars.
t_max_proy <- st_warp(resumen["t2m_max"],
                      crs = st_crs(9377),
                      method = "bilinear",
                      use_gdal = TRUE)

dia_max_proy <- st_warp(resumen["dia_max"],
                        crs = st_crs(9377),
                        method = "near",
                        use_gdal = TRUE)

resumen_proy <- c(t_max_proy, dia_max_proy)
print(resumen_proy)
```

### Julia 🟣

```{r jl-warp}
#| results: asis

j_eval('

# Resample con CRS de destino aplicado a la temperatura
t_max_proy = resample(t_max;
                      crs = EPSG(9377),
                      method = :bilinear)

println("CRS final: ", crs(t_max_proy))
println(size(t_max_proy))
')
```

:::

## Persistencia: exportación a NetCDF

Toda la cadena anterior se ha mantenido como grafo de tareas diferidas;
únicamente al invocar el método de escritura los motores perezosos
materializan los cálculos y vuelcan el resultado al disco. El archivo
final se denomina `mi_zona_procesada.nc`.

::: {.panel-tabset}

### Python 🐍

```{python py-write}
# Reensamblaje de las dos variables ya proyectadas
import xarray as xr
ds_proyectado = xr.Dataset({
    "t2m_max": t2m_max_proy,
    "dia_max": dia_max_proy,
})

# Si quedan tareas Dask diferidas, .compute()
# las ejecuta y deja el resultado en RAM. Exportar directamente un grafo
# sin materializar es desaconsejable porque el motor de escritura puede
# saturar la memoria al recorrer el cubo lámina por lámina.
ds_proyectado = ds_proyectado.compute()

salida = "./data_heavy/mi_zona_procesada.nc"

# Si ya existe se elimina antes de escribir, para evitar bloqueos por
# handles del sistema de archivos
if os.path.exists(salida):
    os.remove(salida)

ds_proyectado.to_netcdf(salida)
print(f"Cubo persistido en: {salida}")
print(f"Tamaño: {os.path.getsize(salida) / 1024:.2f} KB")
```

### R 🔵

```{r r-write}
# Materialización explícita del proxy mediante st_as_stars(): convierte
# la lista de operaciones diferidas en un objeto stars residente en RAM.
# El profesor enfatizó este paso en clase: exportar directamente un
# proxy sin materializar puede saturar la memoria al recorrer el cubo.
resumen_proy_mem <- st_as_stars(resumen_proy)

salida <- "./data_heavy/mi_zona_procesada_R.nc"
if (file.exists(salida)) file.remove(salida)
write_mdim(resumen_proy_mem, salida)
cat("Cubo persistido en:", salida, "\n")
cat("Tamaño:", round(file.info(salida)$size / 1024, 2), "KB\n")
```

### Julia 🟣

```{r jl-write}
#| results: asis

j_eval('
salida = "./data_heavy/mi_zona_procesada_julia.nc"
isfile(salida) && rm(salida)
write(salida, t_max_proy)
println("Cubo persistido en: ", salida)
')
```

:::

reducir primero la dimensión temporal mediante el remuestreo a medias
diarias, el número de láminas a reproyectar se contrae de 744 a 31, lo
que reduce el costo de warping en un orden de magnitud.

Existe además una razón estadística para preferir este orden:
promediar antes de reproyectar preserva la estructura del ruido de alta
frecuencia y evita que la interpolación bilineal —cuya naturaleza es
suavizadora— enmascare la variabilidad subdiaria. Por todo lo anterior,
la regla práctica que rige el diseño de pipelines climáticos
reproducibles ordena que el warping ocupe siempre uno de los últimos
escalones del flujo, después de los filtros espaciales, las reducciones
dimensionales y los remuestreos temporales.

## Sobre convenciones CF y decodificación temporal

La experiencia del Ejercicio 2 revela un comportamiento heterogéneo
entre los tres lenguajes en lo que respecta a la decodificación
automática del eje temporal del archivo NetCDF. Python, mediante el
binomio `xarray + cftime`, reconoció sin intervención manual la cadena
`units: seconds since 1970-01-01` propia del dataset ERA5-Land y
convirtió los valores numéricos enteros en objetos `datetime64[ns]` de
NumPy, lo que permitió aplicar de inmediato operaciones de remuestreo
con la sintaxis `resample(valid_time="1D")`. Esta automatización es
posible toda vez que `xarray` consulta los atributos `units` y
`calendar` declarados en el encabezado del archivo y los traduce a la
representación temporal nativa del lenguaje sin pérdida de precisión.

Julia, con `Rasters.jl` apoyado en `NCDatasets.jl`, replicó este
comportamiento al detectar las convenciones CF y construir
automáticamente un eje `Ti` cuyos elementos son objetos `DateTime` de
la librería estándar `Dates`. El acceso a la dimensión temporal
mediante `lookup(cubo, Ti)` retornó un vector de fechas plenamente
indexable, sin requerir conversión adicional.

R, en contraste, exhibió el comportamiento documentado en el capítulo:
si bien el paquete `stars` reconoce la dimensión temporal, su soporte
para las convenciones CF resulta menos exhaustivo, en la medida en que
delega la lectura al motor de GDAL y, en algunos casos, retiene los
valores como flotantes o enteros. En la implementación se debió aplicar
`st_get_dimension_values()` y, dependiendo del archivo, una conversión
explícita mediante `as.POSIXct(..., origin = "1970-01-01", tz = "UTC")`
para garantizar que la dimensión fuera interpretada como fechas reales
y no como un eje numérico abstracto. Esta diferencia entre los
lenguajes confirma la observación del capítulo según la cual el rigor
en el manejo de la dimensión temporal recae sobre el analista cuando se
trabaja en R, mientras que en Python y Julia el ecosistema asume esa
responsabilidad de manera transparente.

# Conclusiones

El ejercicio muestra la importancia de ordenar las
operaciones de un pipeline multidimensional de modo que la
materialización en memoria se postergue hasta el último paso posible,
así como la conveniencia de filtrar y agregar antes de reproyectar.
Asimismo, evidenció que la madurez del soporte para las convenciones CF
varía sensiblemente entre lenguajes —Python y Julia decodifican el
tiempo de forma transparente, mientras que R requiere intervención
manual—, razón por la cual la elección de la herramienta condiciona el
volumen de código boilerplate que el analista debe escribir. Dado que
los tres lenguajes convergen en la misma representación NetCDF
exportable, la interoperabilidad queda garantizada y la decisión sobre
qué stack adoptar puede tomarse con base en la familiaridad del equipo,
la disponibilidad de librerías especializadas y los requerimientos de
desempeño del proyecto.